臺灣高等法院刑事判決
109年度上訴字第2682號
上  訴  人  
即  被  告  莊育丞




選任辯護人  江政俊律師
            陳俊隆律師
上列上訴人因違反毒品危害防制條例案件，不服臺灣新北地方法
院109年度訴字第113號，中華民國109年5月20日第一審判決（起
訴案號：臺灣新北地方檢察署108年度偵字第19442、23855號）
，提起上訴，本院判決如下：
    主  文
原判決關於甲○○部分撤銷。
甲○○共同販賣第三級毒品，處有期徒刑參年拾月。另案扣案之行
動電話壹支（內含門號○○○○○○○○○○號SIM卡壹張）沒收；未扣案
之犯罪所得新臺幣壹仟壹佰元沒收，於全部或一部不能沒收或不
宜執行沒收時，追徵其價額。
    犯罪事實
一、甲○○及李珮寧（業經原審判決有罪確定）均明知愷他命係毒
    品危害防制條例第2條第2項第3款所規定之第三級毒品，不
    得非法販賣，竟共同基於販賣第三級毒品以營利之犯意聯絡
    ，由甲○○於民國108年5月26日凌晨某時許，先以通訊軟體微
    信暱稱「Corn」與少年甲○○（00年00月生，真實姓名年籍詳
    卷）聯繫，雙方達成以新臺幣（下同）1,200元交易含有第
    三級毒品愷他命之咖啡包2包之合意後，再指示李珮寧向通
    訊軟體微信暱稱「漏尿」之人取得毒品咖啡包，並由李珮寧
    於同日4時許，騎乘其所有車牌號碼000-0000號普通重型機
    車，前往位於新北市○○區○○○街00○0號福德宮旁，將毒品咖
    啡包2包交付予少年甲○○，並向少年甲○○收取價款1,200元，
    而共同以上揭方式販賣第三級毒品予少年甲○○。李珮寧其後
    從中取出100元作為報酬，餘款1,100元則以匯款方式交付予
    甲○○。嗣警方於108年5月29日查獲少年甲○○，並依其供述查
    出李珮寧涉有上開犯行，而循線於108年6月19日19時12分許
    ，持臺灣新北地方檢察署檢察官核發之拘票，在新北市○○區
    ○○街000號對李珮寧執行拘提，復於同日19時50分許，持原
    審法院核發之搜索票至李珮寧位於新北市○○區○○街00巷00○0
    號6樓住處執行搜索，當場扣得毒品咖啡包殘渣袋23包、IPH
    ONE 8PLUS行動電話1支（IMEI:000000000000000號、內含門
    號0000000000號SIM卡1張）、OPPO行動電話1支（IMEI:0000
    00000000000、000000000000000號）及SAMSUNG平板1支（IM
    EI：000000000000000000號）等物品。另依李珮寧之供述，
    於108年7月22日，持臺灣新北地方檢察署檢察官核發之拘票
    拘提甲○○到案說明，始查悉上情。
二、案經新北市政府警察局三重分局報告臺灣新北地方檢察署檢
    察官偵查起訴。
    理  由
一、證據能力部分：
　　本判決下列所引被告以外之人於審判外之限述，屬傳聞證據
    ，被告、辯護人及檢察官於準備程序及審判期日中均未爭執
    其證據能力（見本院卷第60、93頁），且迄言詞辯論終結亦
    未聲明異議，本院審酌上開證據資料製作時之情況，尚無違
    法不當及證明力明顯過低之瑕疵，認為以之作為證據應屬適
    當，爰依刑事訴訟法第159條之5規定，認定前揭供述均有證
    據能力。
二、認定犯罪事實所憑之證據及理由：
  ㈠上開犯罪事實，業據上訴人即被告甲○○於原審及本院理時坦
    承不諱（見原審卷第81、83、152頁、本院卷第59、97頁）
    ，核與證人即同案被告李珮寧於警詢、偵查及原審審理中（
    見臺灣新北地方檢察署108年度偵字第19442號卷【下稱偵19
    442號卷】第13至20、159至162、195至196頁、原審卷第81
    、83、152頁）、證人即少年甲○○於警詢、偵查中（見偵194
    42號卷第29至45、47至53、196至197頁、臺灣新北地方檢察
    署108年度他字第4647號卷【下稱他4647號卷】第103至107
    頁）、證人即案發當日陪同甲○○為毒品交易之少年乙○○（真
    實姓名年籍詳卷）（見偵19442號卷第55至59、181至183頁
    ）於警詢及偵查中之證述情節相符，並有指認犯罪嫌疑人紀
    錄表（見偵19442號卷第25至27頁）、臺灣新北地方檢察署
    檢察官拘票（見偵19442號卷第61至63頁）、原審法院108年
    度聲搜字第922號搜索票（見偵19442號卷第65頁）、新北市
    政府警察局三重分局搜索扣押筆錄（見偵19442號卷第67至7
    0頁）、扣押物品目錄表（見偵19442號卷第71頁）、微信語
    音譯文（見偵19442號卷第81頁）、微信及臉書對話紀錄擷
    圖、監視器錄影畫面翻拍照片（見偵19442號卷第83至137頁
    ）、少年甲○○之新北市政府警察局受採集尿液檢體人姓名及
    檢體編號對照表（見他4647號卷第111頁）、台灣檢驗科技
    股份有限公司濫用藥物實驗室108年6月17日濫用藥物檢驗報
    告（報告編號：UL/2019/00000000）（見他4647號卷第113
    頁）、車輛詳細資料報表（見偵19442號卷第145頁）、新北
    市政府警察局三重分局偵查隊偵辦「李珮寧」女子涉嫌毒品
    危害防制條例案108年6月8日偵查報告（見他4647號卷第7至
    13頁）、少年甲○○騎乘機車路線圖（見他4647號卷第77頁）
    在卷可稽，是被告2人上開之任意性自白與事實相符，堪以
    採信。
  ㈡按以我國法令對販賣毒品者臨以嚴刑，惟毒品仍無法禁絕，
    其原因實乃販賣毒品存有巨額之利潤可圖，故販賣毒品者，
    如非為巨額利潤，必不冒此重刑之險，是以有償販賣毒品者
    ，除非另有反證證明其出於非圖利之意思而為，概皆可認其
    係出於營利之意而為（最高法院93年度台上字第1651號、87
    年度台上字第3164號判決意旨參照）。而販賣毒品罪所謂「
    意圖」，即犯罪之目的，原則上不以發生特定結果為必要，
    祇須有營利之意圖為已足，不以買賤賣貴從中得利為必要（
    最高法院97年度台上字第4862號判決意旨參照）。況販賣毒
    品乃違法行為，非可公然為之，且有其獨特之販售路線及管
    道，亦無公定之價格，復可任意增減其分裝之數量，而每次
    買賣之價量，亦可能隨時依市場貨源之供需情形、交易雙方
    之關係深淺、資力、對行情之認知、查緝是否嚴緊，及購買
    者被查獲時供述購買對象之可能性風險評估等事由，而異其
    標準，非可一概而論，因之販賣之獲利，除經坦承犯行，或
    帳冊價量均臻明確外，委難察得實情，而販賣之人從價差或
    量差中牟利方式雖異，惟其圖利之非法販賣行為則均相同，
    是縱未確切查得販賣賺取之實際差價，但除別有事證，足認
    確未牟利之情形外，尚難執此認非法販賣之事證有所不足（
    最高法院101年度台上字第180號判決意旨參照）。查被告與
    同案被告李珮寧2人共犯本案販賣毒品咖啡包犯行，既屬有
    償之行為，揆諸前揭說明，倘非有利可圖，其等當無平白無
    故甘冒遭查緝重判之風險，並願意花費額外之勞力、時間及
    費用而販賣毒品予購毒者之理，且同案被告李珮寧係先以80
    0元之價格向通訊軟體微信暱稱「漏尿」之人購入毒品咖啡
    包2包後，再將之以1,200元之價格出售予少年甲○○等情，業
    據證人即同案被告李珮寧於偵查中供陳明確（見偵19442號
    卷第160至161、195至196頁），足見被告確有從中賺取價差
    400元並與同案被告李珮寧朋分以牟利之意思，是被告本案
    主觀上顯然具有販賣以營利之意圖甚明。
  ㈢綜上所述，本案事證明確，被告上開犯行洵堪認定，應予依
    法論科。
三、論罪：
　㈠被告行為後，毒品危害防制條例第4條第3項已於109年1月15
    日修正公布，並於109年7月15日生效，販賣第三級毒品罪修
    正後得併科罰金之數額提高為1,000萬元以下，修正後之規
    定並未對被告有利，依刑法第2條第1項規定，應適用修正前
    毒品危害防制條例第4條第3項之規定。　
  ㈡核被告所為，係犯修正前毒品危害防制條例第4條第3項之販
    賣第三級毒品罪。被告與同案被告李珮寧2人就上開犯行，
    具犯意聯絡及行為分擔，應論以共同正犯。
  ㈢刑之減輕事由：
  ⑴按刑法第59條規定犯罪之情狀可憫恕者，得酌量減輕其刑，
    就販賣毒品案件中，同為販賣毒品之人，其原因動機不一，
    犯罪情節未必盡同，或有大盤毒梟者，亦有中、小盤之分，
    甚或僅止於吸毒者友儕間為求互通有無之有償轉讓者亦有之
    ，其販賣行為所造成危害社會之程度自屬有異，於此情形，
    倘依其情狀處以適當徒刑，即足以懲儆，並可達防衛社會之
    目的者，自非不可依客觀之犯行與主觀之惡性二者加以考量
    其情狀，是否有可憫恕之處，適用刑法第59條之規定酌量減
    輕其刑，期使個案裁判之量刑，能斟酌至當，符合比例原則
    （最高法院95年度台上字第6157號判決意旨參照）。
　⑵查被告上開販賣第三級毒品犯行，固值非難，惟衡以其販賣
    毒品之數量非多，販賣對價為1,200元，實未獲取重大利益
    ，且販賣對象僅只1人，與販賣毒品謀取鉅額獲利或查獲大
    量毒品之情形有別，而被告所犯販賣三級毒品罪，其法定刑
    為7年以上有期徒刑，得併科7百萬元以下罰金，與其犯罪情
    節相較，實屬情輕法重，而被告罹患平山症，導致左手肌肉
    萎縮無力，此有被告所提臺北榮民總醫院診斷證明書1份可
    憑（見本院卷第33頁），求職不易，因而鋌而走險，客觀上
    足以引起一般同情，而有堪資憫恕之處，爰就被告所犯販賣
    第三級毒品犯行，依刑法第59條之規定，減輕其刑。
　㈣被告雖販賣第三級毒品予少年甲○○，然販毒者與購毒者係屬
    對向犯罪之結構，亦即販毒者實非故意對購毒者犯罪，故成
    年人販賣毒品與兒童或少年，自不構成教唆、幫助或利用其
    犯罪或與之共同實施犯罪或故意對其犯罪之情事，即無兒童
    及少年福利與權益保障法第112條第1項前段加重其刑規定之
    適用，附此敘明。　　
四、撤銷改判之理由：
　　原審以被告犯行事證明確，應予論科，固非無見。惟查，被
    告有上開情輕法重，堪資憫恕之情事，原審認無依刑法第59
    條規定酌減其刑之必要，尚有未洽。被告上訴執此指摘原判
    決此部分不當，請求依刑法第59條規定減輕其刑，為有理由
    ，自應由本院將原判決此部分撤銷改判。爰審酌被告明知毒
    品對於國民身心戕害之嚴重性，竟仍罔顧他人身心健康，販
    賣含有第三級毒品愷他命之咖啡包，以牟取不法利益，助長
    毒品之流通與氾濫，又販賣毒品常使施用者之經濟、生活地
    位發生實質改變，並易滋生其他刑事犯罪，殊值非難；惟念
    及被告本案販賣毒品咖啡包之價量非鉅，對於社會治安危害
    之程度較為有限；兼衡以被告犯罪之動機、目的、手段、情
    節、素行、犯後態度、分工方式暨被告自陳國中畢業之智識
    程度、業工、未婚、罹患平山症，導致左手肌肉萎縮無力、
    母親罹患乳癌無法工作（見本院卷第33、35頁之臺北榮民總
    醫院診斷證明書）等一切情狀，量處如主文第2項所示之刑
    ，以資懲儆。
五、沒收：
　　按犯第4條之罪者，其供犯罪所用之物，不問屬於犯罪行為
    人與否，均沒收之，毒品危害防制條例第19條第1項定有明
    文；又犯罪所得，屬於犯罪行為人者，沒收之。前2項之沒
    收，於全部或一部不能沒收或不宜執行沒收時，追徵其價額
    ，刑法第38條之1第1項前段、第3項亦有明文規定；另刑法
    上責任共同原則，係指共同實行犯罪行為之人，在合同意思
    範圍以內，各自分擔犯罪行為之一部，相互利用他人之行為
    ，以達其共同犯罪之目的者，即應對於全部所發生之結果共
    同負責。亦即責任共同原則僅在處理共同犯罪參與關係中責
    任之認定，與犯罪工具物之沒收重在犯罪預防並遏止犯罪，
    以及犯罪所得之沒收旨在澈底剝奪犯罪利得以根絕犯罪誘因
    ，係屬兩事。又沒收固為刑罰與保安處分以外之獨立法律效
    果，但沒收人民財產使之歸屬國庫，係對憲法所保障人民財
    產基本權之限制，性質上為國家對人民之刑事處分，對人民
    基本權之干預程度，並不亞於刑罰，原則上仍應恪遵罪責原
    則，並應權衡審酌比例原則，尤以沒收之結果，與有關共同
    正犯所應受之非難相較，自不能過當。從而，共同正犯間關
    於犯罪所得、犯罪工具物應如何沒收，仍須本於罪責原則，
    並非一律須負連帶責任；況且應沒收物已扣案者，本無重複
    沒收之疑慮，更無對各共同正犯諭知連帶沒收或重複諭知之
    必要，否則即科以超過其罪責之不利責任。因之，本院往昔
    採連帶沒收共同正犯犯罪所得，及就共同正犯間犯罪工具物
    必須重複諭知之相關見解，自不再援用，應改為共同正犯間
    之犯罪所得應就各人實際分受所得部分而為沒收及追徵；而
    犯罪工具物須屬被告所有，或被告有事實上之處分權者，始
    得在該被告罪刑項下併予諭知沒收。至於非所有權人，又無
    共同處分權之共同正犯，自無庸在其罪刑項下諭知沒收或連
    帶沒收及追徵（最高法院108年度台上字第1001號判決意旨
    參照）。經查：
  ㈠另案（即原審法院108年度訴字第1157號案件）扣案之行動電
    話1支（內含門號0000000000號SIM卡1張），係被告所有且
    供其為本案販賣毒品犯行所用之物一節，業據被告供陳明確
    （見原審卷第81、151頁），揆諸前揭說明，應依毒品危害
    防制條例第19條第1項規定，宣告沒收。
  ㈡被告共犯本案販賣毒品犯行之犯罪所得為1,100元一節，已如
    前述，而該犯罪所得未據扣案，應依刑法第38條之1第1項前
    段、第3項規定，宣告沒收，於全部或一部不能沒收或不宜
    執行沒收時，追徵其價額。
據上論斷，應依刑事訴訟法第369條第1項前段、第364條、第299
條第1項前段，判決如主文。
本案經檢察官王聖涵、許慈儀提起公訴，檢察官越方如到庭執行
職務。
中　　華　　民　　國　　109 　年　　9 　　月　　21　　日
　　　　　　　　　刑事第二十三庭  審判長法　官  許永煌
　　　　　　　　　　　　　　　　　      法　官  吳定亞
　　　　　　　　　　　　　　　　　      法　官  雷淑雯
以上正本證明與原本無異。
如不服本判決，應於收受送達後20日內向本院提出上訴書狀，其
未敘述上訴之理由者並得於提起上訴後20日內向本院補提理由書
（均須按他造當事人之人數附繕本）「切勿逕送上級法院」。
                                        書記官  林盈伸
中　　華　　民　　國　　109 　年　　9 　　月　　21　　日
附錄本案論罪科刑法條全文：
修正前毒品危害防制條例第4條
製造、運輸、販賣第一級毒品者，處死刑或無期徒刑；處無期徒
刑者，得併科新臺幣2千萬元以下罰金。
製造、運輸、販賣第二級毒品者，處無期徒刑或7年以上有期徒
刑，得併科新臺幣1千萬元以下罰金。
製造、運輸、販賣第三級毒品者，處7年以上有期徒刑，得併科
新臺幣7百萬元以下罰金。
製造、運輸、販賣第四級毒品者，處5年以上12年以下有期徒刑
，得併科新臺幣3百萬元以下罰金。
製造、運輸、販賣專供製造或施用毒品之器具者，處1年以上7年
以下有期徒刑，得併科新臺幣1百萬元以下罰金。
前五項之未遂犯罰之。